臺灣高等法院民事判決　　　　　　　 93年度上更(一)字第187號
上　訴　人　甲○○
訴訟代理人　廖珠蓉律師
被上訴人　　巨聖企業有限公司
法定代理人　李明欽
訴訟代理人　吳西源律師
複代理人　　陳垚祥律師
當事人間請求清償債務事件，上訴人對於中華民國91年7月26日
臺灣士林地方法院90年度訴字第1050號第一審判決提起上訴，經
最高法院第1次發回更審，上訴人並於發回更審後，為訴之追加
，本院於94年7月5日言詞辯論終結，判決如下：
    主  文
上訴、追加之訴及該部分假執行之聲請均駁回。
第二審（含追加之訴）及發回前第三審訴訟費用由上訴人負擔。
    事實及理由
甲、程序方面：
    按訴之變更或追加，非經他造同意，不得為之。但第255條
    第1項第2款至第6款情形，不在此限。訴狀送達後，原告固
    不得將原訴變更或追加他訴，但如請求之基礎事實同一者，
    不在此限，民事訴訟法第446條第1項及255條第1項第2款分
    別定有明文。本件上訴人於原審起訴請求被上訴人給付367
    萬9,673元及法定遲延利息，嗣於本院更審時，追加請求被
    上訴人應給付1,134萬7,587元及法定遲延利息（見本院更(一)
    卷第56頁之書狀）。經查其請求者為相同之訴訟標的，且基
    礎事實同一，依民事訴訟法第446條第1項、第255條第1項第
    2款之規定，上訴人追加請求，自屬合法，合先敘明。
乙、實體部分：
一、上訴人主張：訴外人永計有限公司（下稱永計公司）積欠伊
    新台幣（下同）1,970萬元，因永計公司向訴外人弘晉工程
    顧問有限公司（下稱弘晉公司）承包由被上訴人轉包之交通
    部地鐵處板橋新站標誌工程（下稱系爭工程），有工程款可
    領取，兩造及弘晉公司、永計公司乃於民國89年7月25日協
    議由被上訴人及弘晉公司承擔永計公司之債務，並簽訂系爭
    協議書，載明「乙（即永計公司）、丙（即弘晉公司）、丁
    （即被上訴人）三方同意以丁方承包交通部地鐵處板橋新站
    標誌工程之剩餘工程款1,300萬元，先償還部分欠款，不足
    額再由甲方（即上訴人）、乙方另行結算」、「自本協議書
    成立後，所請領之款項，1,300萬元必須全數交於甲方」、
    「丙方、丁方應將本工程所領之款項3日內，全數交於甲方
    帳戶……，若因乙、丙、丁三方之任何一方未配合請款，致
    逾期時，則每日加計違約金為工程金額千分之1」。詎被上
    訴人向業主交通部鐵路改建工程局（下稱交通部鐵路局）請
    領數百萬元工程款後，僅將38萬3,000元匯入伊帳戶，其餘
    未給付伊等情，爰依協議書之約定或債務承擔之法律關係，
    求為命被上訴人給付伊367萬9,673元及自90年5月1日起至清
    償日止，按每日千分之1計算違約金，暨自90年8月7日起至
    清償日止，按年息百分之5計算法定遲延利息之判決（原審
    為上訴人敗訴之判決，上訴人聲明不服，提起上訴，經本院
    前審仍判決駁回上訴人之請求，上訴人聲明不服，上訴最高
    法院，經最高法院發回更審）。並上訴及追加聲明：(一)被上
    訴人應給付上訴人1,134萬7,587元，其中367萬9,673元部分
    ，應自90年8月7日起至清償日止，按年息百分之5計算之利
    息，其餘766萬7,914元，應自94年1月4日起至清償日止，按
    年息百分之5計算之利息。(二)願供擔保，請准宣告假執行。
二、被上訴人則以：系爭協議書僅說明永計公司積欠上訴人債務
    ，並無伊願承擔該債務之意思表示，且約定所請領之工程款
    全數交予上訴人，係上訴人與永計公司間就債務履行或給付
    方法所為之約定，永計公司之債務並未因此移轉予伊承擔，
    是系爭協議書非債務承擔契約。又依系爭協議書第3條之約
    定，永計公司繼續施作工程乃協議書之前提要件，而永計公
    司、弘晉公司自89年9月間即未再施作，上訴人自不得請求
    給付工程款等語，資為抗辯。並答辯聲明：(一)上訴及追加之
    訴均駁回。(二)如受不利判決，願預供擔保請准宣告免為假執
    行。
三、兩造不爭執事項：
    系爭工程係由被上訴人向業主交通部鐵路局標得之工程，兩
    造於89年7月25日簽訂協議書等事實，為兩造所不爭執（見
    本院更(一)卷第54頁之筆錄），並有協議書可證（見原審卷第
    8頁），堪信為真實。
四、本件經依民事訴訟法第463條準用同法第270條之1第1項第3
    款規定，整理並協議簡化爭點後，兩造同意就本院94年1 月
    3日準備程序中，兩造協議簡化之爭點為辯論範圍，茲分述
    如下：
    (一)關於系爭協議書是否為承擔債務契約？
      上訴人主張系爭協議書為債務承擔契約，應由被上訴人承
      擔乙方即永計公司之債務云云。被上訴人抗辯系爭協議書
      並非承擔債務契約等語。經查：
      1.按民法第200條規定之債務承擔，係指第三人擔負債務
        人債務之謂。債務之承擔，因第三人與債權人訂立契約
        而生效力，債務人是否承諾及知悉，均非所問。第三人
        既與債權人訂立承擔契約，則債務人之債務，即於契約
        成立時移轉於第三人，從而第三人為新債務人，原債務
        人即予免其責任。又所謂債務之承擔，乃第三人與債權
        人或債務人所為以移轉債務為標的之契約，如債務人之
        債務並無移轉，而僅就其給付或履行方法有所約定，尚
        不得謂為債務之承擔（最高法院69年度台上字第1597
        號判決意旨參照）。
      2.系爭協議書記載：「乙（即永計公司）、丙（即弘晉公
        司）、丁（即被上訴人）三方同意以丁方承包交通部地
        鐵處板橋新站標誌工程之剩餘工程款1,300萬元，先償
        還部分欠款，不足額再由甲方（即上訴人）、乙方另行
        結算」（見原審卷第8頁之協議書），尚難證明被上訴
        人與上訴人間有債務承擔契約存在；且上開說明，應係
        在說明其下之5項條款（見原審卷第8頁協議書之5項條
        款），而兩造間是否存有債務承擔契約，應參酌該協議
        書5項條款之主要內容而為判斷。而該5項條款，第1條
        ，僅說明訴外人永計公司積欠上訴人1,970萬元之債務
        ，並無被上訴人願承擔該債務之意思表示。而上訴人所
        云第2條，其中「……自本協議成立之後，所請領之款
        項，新台幣1,300萬元整必須全數交由甲方」，及第4條
        ：「丙方、丁方應將本工程所領之款項3日內，全數交
        於甲方帳戶」，僅指甲方（即上訴人）與訴外人永計公
        司之間之債務履行或給付方法之約定。又第2條：「…
        …皆確認此工程皆係由乙方所施作」，及第3條：「乙
        方應負責將本工程依合約按時施工」，已明確記載，系
        爭工程應由乙方永計公司負責施作，依系爭協議書之約
        定，應為乙方附條件之讓與工程款債權給上訴人，但因
        乙方永計公司未施作（詳如後述），而條件未完成，足
        見乙方永計公司附條件讓與工程款之債權契約並未生效
        。是上訴人以條件未成立之約定，要求被上訴人給付工
        程款，自屬無據。再依系爭協議書，均未明白載明被上
        訴人為債務承擔之意思表示，自難遽認兩造間存有債務
        承擔契約。
    (二)關於上訴人依系爭協議書向被上訴人請領工程款，是否以
      協議書乙方永計公司施作為前提？
      上訴人主張不以乙方永計公司施作為前提云云。被上訴人
      抗辯上訴人請領款項，係以乙方永計公司施作為前提等語
      。經查：
      1.系爭協議書第3條明載：「乙方應負責將本工程，依…
        …合約按時施工，不得遲延」，該協議書經甲、乙、丙
        、丁四方簽名，足見甲方即上訴人應受第3條之約束即
        乙方永計公司應負責施作系爭工程，為系爭協議書之前
        提要件；再依系爭協議書第2條、第3條之約定，益證乙
        方永計公司係附條件讓與工程款債權予上訴人，已如前
        述，則乙方永計公司如未依約繼續施作工程，而無債權
        存在時，上訴人即不得依系爭協議書向被上訴人為請求
        。足證上訴人請領款項，應以乙方永計公司施作為前提
        。
      2.再依系爭協議書第2條觀之，乙、丙、丁三方之法律關
        係為：丁即被上訴人係承攬人，丙係次承攬人弘晉公司
        ，乙係第三承攬人永計公司，丁、丙間成立承攬契約關
        係，丙、乙間成立另一承攬關係，乙對丙依民法第505
        條之規定，有承攬報酬請求權，丙亦依該條規定，對丁
        有承攬報酬請求權，而上訴人與被上訴人依系爭協議書
        之約定，將被上訴人原本應給付丙之報酬，直接給付予
        上訴人，其乃因上訴人依乙方承攬契約之給付報酬而來
        ，惟乙方永計公司如無施作，即無債權可讓與上訴人，
        易言之，若無該承攬報酬可請求，則上訴人自無從要求
        被上訴人直接向其給付。被上訴人抗辯乙與丙皆已不知
        去向，無法履行承包契約，乙方無法向丙請求報酬，丙
        方自無法向被上訴人主張民法第505條之報酬請求權，
        上訴人亦無可據以向被上訴人主張權利等語，自屬可取
        。至上訴人主張被上訴人仍於嗣後匯款予上訴人，被上
        訴人抗辯此乃乙方永計公司於罷工前所施作之工程款，
        惟此後乙、丙皆未再施作工程，該匯款並非伊債務承擔
        之意思表示等語，衡諸常情，被上訴人若非永計公司先
        前已為施作，被上訴人何以付款，是其所辯應屬可信。
        上訴人復不能舉證證明乙方永計公司對系爭工程確已施
        作完成。是上訴人所為之上開主張，自非可取。
    (三)關於系爭協議書，如永計公司未依約施工，上訴人得否向
      被上訴人請求工程款？（含保留款即尾款）
      上訴人主張只要被上訴人對交通部鐵路局確有剩餘工程款
      可領，自應依系爭協議書之承諾，將該款項於請領後，全
      數交予伊云云。被上訴人抗辯永計公司未依約施工，上訴
      人不得依約請求等語。經查：
      1.依系爭協議書內容觀之，係以乙方永計公司施作工程為
        前提，被上訴人始須將所請領之款項，扣除必要費用後
        交給上訴人。而永計公司僅於89年8月份施作部分工程
        後，即因發不出工資，工人罷工而未繼續施作之事實，
        業經證人滕仕安在本院到場證稱：「（永計公司向弘晉
        公司承包由巨聖轉包之板橋新站標誌工程，我）知道，
        我當時是巨聖公司的工地主任，我於去（93）年6月底
        工程完成，於7月底驗收後離職」、「（巨聖公司於）
        89年9月7日接手（系爭工程），因為去年89年8月底時
        ，永計公司的工人常常不做、怠工，因為他們常常拿不
        到薪水，或拿得不完全，後來地鐵公司要求我們（指被
        上訴人）去處理接手，本來永計公司是小包，系爭工程
        就是巨聖公司標到以後，轉包一部分給弘晉（公司），
        弘晉（公司）再轉小包一部分給永計（公司），後來弘
        晉公司也跑掉了，沒有辦法將錢給永計公司，永計（公
        司）發不出薪水給工人，小包沒有做好，地鐵要求承包
        商巨聖（公司）負責，所以巨聖公司就接手來做，我們
        接手後，工程進度89年9月時完成百分之60幾，因為一
        直變更設計，所以工程一直延遲到93年6月30日完工，
        後面的四年只完成工程的百分之30幾」、「我原來是弘
        晉公司的員工，至於他們是全部的轉包或一部分轉包，
        是老闆之間所談的內容，我不清楚」、「我到系爭工地
        前，已有三、四個工地主任，我原先是在台北大學的工
        地，系爭工程開工後一年多我才由弘晉指派我來的，我
        大約於88年11、12月間到此工地的，至於詳細開工日期
        須看施工日誌」、「（我）知道（有保留款的存在），
        每一期工程款都有扣百分之5為保留款，所以我們只能
        請到那一期的百分之95款項，工程完成且驗收後可以請
        到那百分之5的百分之4，剩下百分之1為1年的保固、維
        修費用，1年後扣掉保固、維修費用後即可領回」、「
        （每一期的請款需要那一部分的工程都已完工才可請款
        ）那是當然的，那一期完工才可請款，只有在工程初期
        時，因為要進料需要資金，所以地鐵先折價付部分的款
        項給我們進料，當時並不是實作完成才領款」等語（見
        本院更(一)卷第69、70頁之筆錄），足證系爭工程並非由
        永計公司所完成，而係被上訴人所完成。
      2.又永計公司因未依約施作，被上訴人抗辯因伊承包業主
        之工程，擔心受鉅額罰鍰而接手施作等語。經查亦經證
        人滕仕安於原審到場證稱：「由乙方施工，並負責發工
        資、材料錢，乙方自（89年）4月即積欠工資，積欠至
        （89年）9月，89年9月5日起工人不願再做，（89年）8
        月份有無付，我不知道，（89年）8月份弘晉即跑掉，
        地鐵透過巨聖公司，所以後來都由巨聖公司處理，（89
        年）9月初即罷工，工人即不施作，被上訴人一方接手
        施作，乙方如能處理就好，但永計欠很多錢，（89年）
        4、5月份就常發不出便當錢、工資」、「（丁方即被上
        訴人自89年9月5日接手，）是巨聖公司即丁方先墊付（
        工資），因乙方已無錢支付，丁方為延續工程一定須先
        墊付」等語（見原審卷第67、68頁之筆錄）。再參以本
        院向交通部鐵路局函查系爭工程自89年7月至93年間之
        請款情形，經該局函覆系爭工程於93年6月30日驗收合
        格，並檢附相關明細（見本院更(一)卷第45-3頁至第
        45-80頁之函文及檢附之資料），且被上訴人對函覆之
        工程金額明細無意見（見本院更(一)卷第93頁背面），足
        認該項工程於89年8月底因乙方永計公司無法繼續施作
        ，由被上訴人於89年9月初接手施作時，尚有很多工程
        未完工。
        足見被上訴人於89年9月間接手後施作之工程，乙方永
        計公司未依約施作，上訴人即無依協議書請求之權利。
      3.上訴人主張協議書第3條雖載有「乙方應負責將本工程
        ，依丁方與交通部地鐵處之合約按時施工，不得遲延」
        之約定，亦僅係拘束乙方要按時施工而屬債權之效力，
        而非拘束上訴人若乙方無按時施工，則系爭協議書不生
        效力或上訴人不得請求云云。惟查依系爭協議書第1條
        即知系爭協議書係因永計公司積欠上訴人1,970萬元而
        訂立，若乙方永計公司未依約施作，即無工程款可請領
        ，乙方未施工，業主勢必依合約罰款沒收各項款項含保
        留款及各種款項，永計公司既無工程款可領取，上訴人
        即無請求權可言。是上訴人所為之上開主張，殊不足取
        。
      4.上訴人雖另主張承攬人於按期請領款項時，定作人亦即
        業主均會依規定扣留一定比例之保留款，一直到工程完
        工驗收通過後，始發還該項保留款，而工程亦多會有一
        定比例之工程尾款，此尾款多係該工程之利潤，等待驗
        收通過後始給付，此種保留款、工程尾款多與工程之施
        作無關云云。惟查依系爭協議書第2條約定：「……皆
        確認此工程係皆由乙方所施作」；第3條約定：「乙方
        應負責按時施工，不得遲延」（見原審卷第8頁之協議
        書），足見上訴人請領工程款之前提，係以乙方永計公
        司施作為前提，亦即乙方將工程款債權附條件（以施工
        為條件）讓與上訴人，若乙方不需施作即可請領，何必
        於協議書約定「乙方應按時施工不得遲延」，益證若與
        施作無關之款項，並非該協議書約定之範圍，而工程保
        留款係就施作得請領之工程款保留一定比率款項作為保
        留款，尾款亦因施作完工才有此尾款，且系爭工程須有
        施作，如未按期施作，保留款將被業主沒收，如未施工
        完工亦無尾款可領。又乙方永計公司未施作，將造成業
        主罰款及沒收各種保證金（含保留款等），根本無保留
        款及尾款可請求，益證依系爭協議書約定，因乙方永計
        公司未施作，上訴人自不得依協議書向被上訴人請求任
        何款項可言。是上訴人主張保留款、工程尾款多與工程
        之施作無關云云，尚有誤會。足證上訴人並無債權得為
        請求。
      5.至上訴人主張永計公司仍有工程款請求權云云。惟查本
        件上訴人係依系爭協議書之約定，請求被上訴人給付工
        程款，上訴人之訴訟標的為本於契約法律關係為請求。
        而系爭工程因乙方永計公司未依約施作，被上訴人乃進
        場接手施作，已如前述。是上訴人雖要求被上訴人應提
        出轉包予丙方弘晉公司及乙方永計公司之合約，據以判
        斷乙方及丙方有無權利得依承攬之法律關係向被上訴人
        主張權利，惟上訴人此項主張顯與其起訴主張依系爭協
        議書之約定為請求無關，乙方或丙方得否依承攬法律關
        係向被上訴人請求，被上訴人是否有不付款之理由，乃
        屬另一法律關係，併此敘明。
五、綜上所述，上訴人以協議書之約定或依債務承擔之法律關係
    ，請求（含追加部分）被上訴人給付1,134萬7,587元，其中
    367萬9,673元部分，應自90年8月7日起至清償日止，按年息
    百分之5計算之利息，其餘766萬7,914元，應自94年1月4日
    起至清償日止，按年息百分之5計算之利息，為無理由，自
    屬不應准許。從而原審就上開不應准許其中367萬9,670元本
    息部分，所為上訴人敗訴並駁回假執行聲請之判決，並無不
    合。上訴論旨指摘原判決此部分不當，求予廢棄改判，為無
    理由，應駁回上訴。上開不應准許其餘部分，上訴人於本院
    追加為請求，亦為無理由，此部分假執行聲請失所附麗，均
    應予駁回。
六、兩造其餘之攻擊或防禦方法及所用之證據，經斟酌後，認為
    均不足以影響判決之結果，爰不逐一論列。
七、據上論結，本件上訴及追加之訴均為無理由，依民事訴訟法
    第449條第1項、第78條，判決如主文。
中　　華　　民　　國　　94　　年　　7 　　月　　15  　日
　　　　　　　　　民事第七庭審判長法　官　黃嘉烈
                                  法　官　周美月
                                  法　官　王聖惠
正本係照原本作成。
上訴人如不服本判決，應於收受送達後20日內向本院提出上訴書
狀，其未表明上訴理由者，應於提出上訴後20日內向本院補提理
由書狀（均須按他造當事人之人數附繕本）上訴時應提出委任律
師或具有律師資格之人之委任狀；委任有律師資格者，另應附具
律師資格證書及釋明委任人與受任人有民事訴訟法第466條之一
第一項但書或第二項（詳附註）所定關係之釋明文書影本。
中　　華　　民　　國　　94　　年　　7 　　月　　16　　日
                                  書記官　陳樂觀
附註：
民事訴訟法第四百六十六條之一（第一項、第二項）：
對於第二審判決上訴，上訴人應委任律師為訴訟代理人。但上訴
人或其他法定代理人具有律師資格者，不在此限。
上訴人之配偶、三親等內之血親、二親等內之姻親，或上訴人為
法人、中央或地方機關時，其所屬專任人員具有律師資格並經法
院認為適當者，亦得為第三審訴訟代理人。
